---
title: "Self-Organizing map"
author: "Akmal Hazrin-Institut Teknologi Statistika dan Bisnis Muhammadiyah"
date: "`r Sys.Date()`"
output: 
  html_document:
    theme: flatly
    higlight: zenburn
    toc: true
    toc_float:
      collapsed: true
    df_print: paged
bibliography: references.bib
---

```{=html}
<style>
body{
text-align: justify}
</style>
```
```{r setup, include=FALSE}
knitr::opts_chunk$set(echo = TRUE)
```
# Pengertian Algoritma Self-Organizing Map
SOM merupakan salah satu teknik dalam Neural Network yang bertujuan untuk melakukan visualisasi data dengan cara mengurangi dimensi data melalui penggunaan self-organizing neural networks sehingga manusia dapat mengerti high-dimensional data yang dipetakan dalam bentuk low-dimensional data. Metode pembelajaran yang digunakan SOM adalah tanpa bimbingan dari suatu data input-target atau unsupervised learning yang mengasumsikan sebuah topologi yang terstruktur menjadikan unit-unit kelas/cluster.

# Tahapan Self-Organizing Map

## Library
kita panggil package yang akan kita gunakan.
```{r}
library(kohonen)
```
### Masukan dataset Swiss
muat dataset yang akan dianalisis, yaitu dataset swiss.
```{r}
data(swiss)
head(swiss)
```
Jika akan melihat dimensi dataset swiss menggunakan sintaks dim(swiss) dan diperoleh hasil sebagai berikut

```{r}
dim(swiss)
```
Dataset swiss memiliki 47 observasi dan 6 variabel. Kemudian kita akan melakukan scaling pada dataset swiss.

```{r}
scale(swiss)
head(scale(swiss))
```
Setelah itu, kita akan mengubah data frame swiss menjadi bentuk matriks.
```{r}
swiss = as.matrix(swiss)
```
Selanjutnya kita masuk pada analisis SOM. Kali ini akan dilakukan pengelompokan menggunakan SOM dengan x=3 dan y=3 menggunakan sintaks berikut

### Mapping Plot
```{r}
som.swiss = som(scale(swiss), grid = somgrid(xdim = 3, ydim = 3, topo = "hexagonal"))
plot(som.swiss, type = "mapping")
```

Berdasarkan hasil tersebut akan dilihat titik-titik pada map menggunakan sintaks som.swiss$grid$pts dan untuk melihat keanggotaan dari masing-masing observasi digunakan sintaks som.swiss$unit.classif.

```{r}
som.swiss$grid$pts
```

```{r}
som.swiss$unit.classif
```

Berdasarkan output, diketahui bahwa lingkaran 1 dimulai dari lingkaran kiri bawah dan lingkaran 9 adalah lingkaran yang terdapat pada kanan atas. Kemudian diketahui juga bahwa observasi 1 termasuk ke dalam lingkaran 3, observasi 2 termasuk ke dalam lingkaran 8, dan seterusnya hingga observasi 47 termasuk ke dalam lingkaran 7 pada mapping plot.

Kemudian untuk plot secara keseluruhan, kita gunakan sintaks plot(som.swiss).

```{r}
plot(som.swiss)
```

Berdasarkan output, diketahui bahwa seluruh variabel tidak direduksi. Semua variabel tetap ditampilkan dalam plot dengan diwakili oleh warna yang berbeda. Plot yang dihasilkan tersebut mewakili objek yang masuk dalam lingkaran. Contohnya, objek yang terdapat pada lingkaran 7 merupakan objek yang memiliki % Examination dan Education yang tinggi.

Kemudian kita akan menampilkan data yang dihasilkan oleh analisis SOM
```{r}
som.swiss$codes[[1]]
```

Data yang semula memiliki 47 objek dari 6 variabel, saat ini menjadi 9 objek dari 6 variabel. Kemudian, kita hitung jarak antar objek menggunakan sintaks dist(som.swiss$codes[[1]]).

```{r}
dist(som.swiss$codes[[1]])
```
Setelah itu kita akan mengelompokkan data menggunakan hierarchical clustering dengan k sebanyak 3.
```{r}
hclust(dist(som.swiss$codes[[1]]))
```

Metode yang digunakan dalam pengelompokan adalah metode Complete dan jarak yang digunakan merupakan jarak Euclidean.

```{r}
peta = cutree(hclust(dist(som.swiss$codes[[1]])), 3)
plot(som.swiss, type = "codes", bgcol = rainbow(3)[peta])
add.cluster.boundaries(som.swiss, peta)
```

Lalu, bagaimana jika terdapat observasi baru dengan Fertility sebesar 1.03, Agriculture sebesar -0.68, Examination sebesar 0.92, Education sebesar 0.144, Catholic sebesar 1.08, dan Infant Mortality sebesar 1.04, termasuk dalam klasifikasi/lingkaran berapa?

```{r}
uji = c(1.03, -0.68, 0.92, 0.144, 1.08, 1.04)
ujidf = as.matrix(uji)
dim(ujidf) = c(1, 6)
map(som.swiss, scale(ujidf, center = attr(scale(swiss), "scaled:center"), scale = attr(scale(swiss), "scaled:scale")))
```
Berdasarkan output, kita ketahui bahwa observasi baru tersebut termasuk dalam unit klasifikasi/lingkaran 4 dalam mapping plot.

# Referensi
https://medium.com/@kurniasp/self-organizing-maps-using-kohonen-in-r-a509ac4b25eb