---
title: "Self-Organizing map"
author: "Akmal Hazrin-Institut Teknologi Statistika dan Bisnis Muhammadiyah"
date: "`r Sys.Date()`"
output: 
  html_document:
    theme: flatly
    higlight: zenburn
    toc: true
    toc_float:
      collapsed: true
    df_print: paged
bibliography: references.bib
---

```{=html}
<style>
body{
text-align: justify}
</style>
```
```{r setup, include=FALSE}
knitr::opts_chunk$set(echo = TRUE)
```
# Pengertian Algoritma Self-Organizing Map
SOM merupakan salah satu teknik dalam Neural Network yang bertujuan untuk melakukan visualisasi data dengan cara mengurangi dimensi data melalui penggunaan self-organizing neural networks sehingga manusia dapat mengerti high-dimensional data yang dipetakan dalam bentuk low-dimensional data. Metode pembelajaran yang digunakan SOM adalah tanpa bimbingan dari suatu data input-target atau unsupervised learning yang mengasumsikan sebuah topologi yang terstruktur menjadikan unit-unit kelas/cluster.

# Tahapan Self-Organizing Map

## Library
```{r}
library(kohonen)
```
### Masukan dataset Swiss
```{r}
data(swiss)
head(swiss)
```


```{r}
dim(swiss)
```

```{r}
scale(swiss)
head(scale(swiss))
```

```{r}
swiss = as.matrix(swiss)
```

```{r}
som.swiss = som(scale(swiss), grid = somgrid(xdim = 3, ydim = 3, topo = "hexagonal"))
plot(som.swiss, type = "mapping")
```

```{r}
som.swiss$grid$pts
```

```{r}
som.swiss$unit.classif
```

```{r}
plot(som.swiss)
```

```{r}
som.swiss$codes[[1]]
```

```{r}
dist(som.swiss$codes[[1]])
```

```{r}
hclust(dist(som.swiss$codes[[1]]))
```

```{r}
peta = cutree(hclust(dist(som.swiss$codes[[1]])), 3)
plot(som.swiss, type = "codes", bgcol = rainbow(3)[peta])
add.cluster.boundaries(som.swiss, peta)
```

```{r}
uji = c(1.03, -0.68, 0.92, 0.144, 1.08, 1.04)
ujidf = as.matrix(uji)
dim(ujidf) = c(1, 6)
map(som.swiss, scale(ujidf, center = attr(scale(swiss), "scaled:center"), scale = attr(scale(swiss), "scaled:scale")))
```

