---
title: Algoritma Self-Organizing Map Dengan R
author: Akmal Hazrin-Institut Teknologi Statistika dan Bisnis Muhammadiyah
date: "`r Sys.Date()`"
output:
  prettydoc::html_pretty:
    theme: cayman
    highlight: github
bibliography: references.bib
---

```{=html}
<style>
body{
text-align: justify}
</style>
```
```{r setup, include=FALSE}
knitr::opts_chunk$set(echo = TRUE)
```

# Algoritma Self-Organizing Map
SOM adalah singkatan dari Self Organizing Maps atau sering disebut topology-preserving map pertama kali diperkenalkan oleh Teuvo Kohonen pada tahun 1996, dikenal juga dengan nama Kohonen Networks. SOM biasa digunakan dalam kasus unsupervised algorithm, dimana data yang digunakan dalam proses train tidak memiliki label. Dengan kata lain, SOM adalah network yang dapat mengorganisis dirinya sendiri.

# SOM Analysis
In this article, we want to use web analytics dataset in San Francisco. We want to learn how to use SOM to identify characteristics of each cluster in many webs on San Francisco by some features.

## Library


```{r}
library(class)
library(MASS)
library(Rcpp)
library(kohonen)
```
```{r}
search()
ls(2)
data(wines)
head(wines)
```
```{r}
scale(wines)
head(scale(wines))
```


```{r}
grid<-somgrid(xdim = 5, ydim = 5, topo = "hexagonal")
som.wines<-som(scale(wines), grid=somgrid(xdim = 5, ydim = 5, topo = "hexagonal"))
str(som.wines)
plot(som.wines, type = "mapping")
```

```{r}
som.wines$grid$pts
som.wines$unit.classif
```

```{r}
plot(som.wines)
```

```{r}
text(som.wines$grid$pts, labels = som.wines$unit.classif, cex = 1.5)
```


# Tahapan Algoritma Self-Organizing Map

# Referensi